臺灣高等法院民事判決　　　　　　　　　　　　　　九十三年度保險上字第一八號
　　上　訴　人　國華人壽保險股份有限公司
　　法定代理人　翁一銘
　　訴訟代理人　吳光陸律師
　　上　訴　人　國泰人壽保險股份有限公司
　　法定代理人　蔡宏圖
　　訴訟代理人　賴盛星律師
　　複代理人　　程才芳律師
　　被上訴人　　甲○○
　　訴訟代理人　康勝男律師
右當事人間，給付保險金事件，上訴人對於中華民國九十二年十二月二十五日臺灣桃
園地方法院九十年度保險字第二號第一審判決提起上訴，經本院於九十三年八月三日
言詞辯論終結，判決如左：
    主      文
原判決不利於上訴人部分廢棄。
右廢棄部分，被上訴人在第一審之訴及假執行之聲請均駁回。
第一、二審訴訟費用除確定部分外，由被上訴人負擔。
    事實及理由
一、被上訴人起訴主張：上訴人國泰人壽保險股份有限公司(以下稱國泰公司)於民國
    八十四年八月二十六日承保被上訴人終身保險，而與被上訴人簽訂「國泰美滿人
    生一○一終身保險契約」，附加簽訂「平安保險特約」，附加「平安保險特約」
    部分之保險金額為新臺幣(以下同)一千萬元；八十九年十一月十三日上訴人擬出
    國旅遊，分別向上訴人國泰公司、國華人壽保險股份有限公司 (以下稱國華公司
     )要保旅行平安保險，而與上訴人國泰公司、國華公司分別簽訂保險金額二千萬
    元、一千五百萬元之旅行平安保險契約，保險期間均約定自八十九年十一月十三
    日起算八日；被上訴人於旅遊之期間八十九年十一月十七日下午六時許，在柬埔
    寨PHNOM PENH市NIROTH QUARTER MEAN CHEY區之CHBAR AMPOEU高級中學附近，突
    遭兩名年籍不詳之人持刀、槍搶劫，並將被上訴人之左手腕予以砍斷，雖經人緊
    急送醫救治，惟已成三級殘廢，保險事故業已發生，九十年一月二十六日被上訴
    人分別向上訴人等申請理賠，詎上訴人等竟無故推托拒不理賠，以上訴人等所定
    之殘廢程度與保險金給付表所示，被上訴人為第三級殘廢，應給付保險金額之比
    例為百分之五十，上訴人國泰公司之終身保險契約(平安保險特約)部分，應理賠
    之保險金額為五百萬元，旅行平安保險契約應理賠之保險金額為一千萬元，合計
    一千五百萬元，扣抵代墊海外救助醫療金及利息計四萬八千九百九十五元，尚餘
    一千四百九十五萬一千零五元；上訴人國華公司之旅行平安保險契約，應理賠之
    保險金額為七百五十萬元；上訴人等係於九十年一月二十六日分別開接受被上訴
    人之申請，依保險法第三十四條第一項之規定，上訴人等應於十五日內給付，上
    訴人等均未於期限內給付，爰依保險契約及保險法第三十四條第二項之規定，求
    為命上訴人國泰公司應給付一千四百九十五萬一千零五元、國華公司應給付七百
    五十萬元，並均自九十年二月十日起至清償之日止，按週年利率百分之十計算利
    息之判決 (逾越上開範圍之請求，原法院為其敗訴判決，未據聲明不服，不予贅
    述。)。並聲明：(一)上訴駁回。(二)第二審訴訟費用由上訴人負擔。
二、上訴人等則以：被上訴人應就其左前臂之所以殘缺，係出於意外所致，負舉證責
    任；依其於原法院審理中所述事故發生之經過，其部分情節與常情相違，與其向
    上訴人國泰公司申請理賠所填寫之事故確認報告書，亦有所出入；依當地警方出
    具「總結及評斷報告書」之記載，其左手臂之殘缺，並非意外所致；惟由被上訴
    人所提出之證據，均未能證明其左手臂之所以殘缺，係因意外事故所導致；而其
    受此重大傷害之經過，理當印象深刻，然其於原法院審理中所陳述之事實經過，
    卻生前後不一之情形，其所受之傷害出於意外所致，實難於令人置信等語，資為
    抗辯。
三、被上訴人主張上訴人國泰公司於民國八十四年八月二十六日承保被上訴人終身保
    險，而與被上訴人簽訂「國泰美滿人生一○一終身保險契約」，附加簽訂「平安
    保險特約」，附加「平安保險特約」部分之保險金額為一千萬元；八十九年十一
    月十三日上訴人擬出國旅遊，分別向上訴人國泰公司、國華公司要保旅行平安保
    險，而與上訴人國泰公司、國華公司分別簽訂保險金額二千萬元、一千五百萬元
    之旅行平安保險契約，保險期間均約定自八十九年十一月十三日起算八日；被上
    訴人於旅遊之期間八十九年十一月十七日下午六時許，在柬埔寨PHNOM PENH市
    NIROTH QUARTER MEAN CHEY區之CHBAR AMPOEU高級中學附近，被上訴人之左手腕
    因發生殘缺事故，經緊急送醫救治，已成三級殘廢；九十年一月二十六日被上訴
    人分別向上訴人等申請理賠，為上訴人等拒絕理賠等事實，為上訴人等所不爭執
    ，且有高棉民族宗教王國證書原本、譯本及認證書各一份、高棉民族宗教事發經
    過內部報告原本、譯本及認證書各一份、國軍桃園總醫院附設民眾診療服務處診
    斷證明書一份、全民醫院門診住院收費單據一份、金邊全民醫院診斷證明書一份
    、保險費收據二份、人壽保險單影本一份、旅行平安險契約條款二份、柬埔寨當
    地報刊二份、行政院消費者保護委員會移文人壽公司函影本各一份、財政部保險
    司函、國泰公司函、國華公司簡便行文表等在卷 (原審卷第八至第三○頁、第五
    八至第六一頁)為憑。被上訴主張之上開事實，應堪信為真實。
四、按：當事人主張有利於己之事實者，就其事實有舉證之責任。民事訴訟法第二百
    七十七條前段定有明文。又：傷害之造成，其可能之原因，並不能祇外來突發之
    意外一端，亦有出於道德危險或其他者，故自仍應由上訴人就其主張出於不明歹
    徒襲傷之外來突發之意外事實為舉證，乃上訴人並不能舉證以實其說，已難採信
    。有最高法院九十一年度臺上字第九九號民事判決可資參照；且被保險人於本契
    約有效期間內，因遭受意外傷害事故，致其身體蒙受傷害而致殘廢或死亡時，依
    照本契約約定，給付保險金。前項所稱意外傷害事故，指非由疾病引起之外來突
    發事故。上訴人等與被上訴之旅行平安保險契約條款第二條有約定明文。本件被
    上訴人主張上訴人等與被上訴人間之旅行平安保險契約所約定之有效期間八十九
    年十一月十七日下午六時許，被上訴人在柬埔寨PHNOM PENH 市 NIROTH QUARTER
    MEAN CHEY 區之CHBAR AMPOEU高級中學附近，突遭兩名年籍不詳之人持刀、槍搶
    劫，並將被上訴人之左手腕予以砍斷，雖經人緊急送醫救治，惟已成三級殘廢，
    保險事故業已發生，依前揭旅行平安保險契約條款第二條之約定，上訴人等應依
    約給付保險金。被上訴人所主張「突遭兩名年籍不詳之人持刀、槍搶劫，並將被
    上訴人之左手腕予以砍斷」之意外事實，即係有利於己之事實，依前揭民事訴訟
    法第二百七十七條前段規定，自應就此意外事實，負舉證之責任。經查：
(一)被上訴人主張「突遭兩名年籍不詳之人持刀、槍搶劫，並將被上訴人之左手腕予
    以砍斷」之意外事實，無非以其所提出前揭高棉民族宗教王國證書原本、譯本及
    認證書各一份、高棉民族宗教事發經過內部報告原本、譯本及認證書各一份、國
    軍桃園總醫院附設民眾診療服務處診斷證明書一份、金邊全民醫院診斷證明書一
    份、柬埔寨當地報刊二份為其證據方法，且其中高棉民族宗教王國證書、高棉民
    族宗教事發經過內部報告原本尚經我國駐胡志明市臺北經濟文化辦事處之認證，
    依民事訴訟法第三百五十六條第二項之規定，應推定為真正等語；惟查被上訴人
    所提出高棉民族宗教王國證書、高棉民族宗教事發經過內部報告原本，經我國駐
    胡志明市臺北經濟文化辦事處之認證，依民事訴訟法第三百五十六條第二項規定
    ，固應推定其為真正之外國公文書，但其真正為形式上之真正，其內容實質上是
    否真正，仍應由其實質內容予以論斷。
(二)本院查：被上訴人所提出之高棉民族宗教王國證書，依其譯本所載：「甲○○ (
    PU SHIH CHUNG)先生、男性、年三八歲，臺灣人士所持
    於二○○○年十一月十七日十八時三十分在PHNOM PENH市 NIROTH QUARTER MEAN
    CHEY區之CHBAR AMPOEU高級中學，遭不知名的罪犯搶劫並砍斷左手腕。被搶劫的
    東西包括：一只手提袋、美金一千二百元以及其他東西。持有者以此證書作為官
    方之證明。」之內容，係依據被上訴人報案之陳述，出具予被上訴人為報案之證
    明；高棉民族宗教事發經過內部報告原本依其譯本所載：「致警政署H．E署長，
    主旨：二○○○年十一月十七日外國人士搶劫報告，有關主旨搶劫一事， PHNOM
    PENH市警察局向市長的報告是：於二○○○年十一月十七日十六點三十分時，當
    時下著大雨，在 PHNOM PENH市NIROTHQUARTE R MEAN CHEY區之C HBAR AMPOEU高
    級中學發生一宗搶劫事件，有二名不知名的罪犯將被害人的左手腕砍斷。被害人
    的姓名是甲○○ (PU SHIH CHUNG)先生、男性、年三八歲，臺灣人士，他是來高
    棉旅行的，住在 ROYAL PALACE旅社，所持
    被害人找他的朋友帶他到CHHUON MIN醫院去治療。此致署長先生。請署長先生免
    除我們補償的擔保。」之內容，顯係高棉民族宗教王國內政部警政署保安中心，
    依被上訴人報案之陳述，呈報予警政署之報告書，尚難認係高棉民族宗教王國內
    政部警政署保安中心偵辦之結論，自非足以為被上訴人確有「突遭兩名年籍不詳
    之人持刀、槍搶劫，並將被上訴人之左手腕予以砍斷」意外事實之證明，被上訴
    人仍應就其主張「突遭兩名年籍不詳之人持刀、槍搶劫，並將被上訴人之左手腕
    予以砍斷」之意外事實，負其舉證之責任。至於柬埔寨當地報刊二份，其中八十
    九年十一月二十四日柬華日報，亦係依據被上訴人之透露所作之報導，有該報在
    卷為憑，自亦不足以為其「突遭兩名年籍不詳之人持刀、槍搶劫，並將被上訴人
    之左手腕予以砍斷」意外事實之證明。被上訴人所提出之國軍桃園總醫院附設民
    眾診療服務處診斷證明書一份、金邊全民醫院診斷證明書一份，僅能證明被上訴
    人受有「左其臂近段三分之一外傷斷離缺損」、「左前臂外傷性肘下截肢併傷口
    感染」之傷害，亦非足以證明「突遭兩名年籍不詳之人持刀、槍搶劫，並將被上
    訴人之左手腕予以砍斷」意外之事實。
(三)被上訴人於九十一年十二月四日原法院準備程序期日到場陳述：「我當時是被用
    槍抵住，用右手拿皮夾，要交給左手時，就被推倒，後來就不醒人事，爬起來時
    ，手就被砍斷了，對於如何被砍的情形，我無法回想。當天下大雷雨，視線並不
    清楚，是否有目擊證人我不是很清楚。」、「我醒來時，第一個反應就是去求救
    ，當時我抓著手臂去求救，看見有人在跑，有人在喊，當時．．．」等語 (原審
    一卷第七四頁 )，其前陳述「是否有目擊證人我不是很清楚。」，後又陳述「看
    見有人在跑，有人在喊，．．」顯有矛盾不符；且依一般之經驗法則，應係在被
    砍後因失血、或驚嚇始發生不醒人事，豈有於「就被推倒，後來就不醒人事，爬
    起來，手就被砍斷了」，所為陳述有違經驗法則；九十一年一月二十九日始更正
    陳述「．．．我有被推倒，但是沒有不醒人事．．．」，被上訴人對於其有無「
    不醒人事」乙節，前後陳述已有不一，且依其所述遭搶劫之前，下了一陣大雷雨
    ，並積水盈尺，於被推倒後應係泥濘滿身，竟未據以其衣褲(或保存)為其證據方
    法，其主張突遭搶劫，非無疑義。
(四)被上訴人向上訴人國泰公司申請理賠所填載「事故確認報告書」，於「事故經過
    」之描述為：「．．．拿皮包出來，可能被推倒，致摔倒路側水塘，之後，左手
    被砍，沿途步出尋救 (歹人已行逃逸)」。於「被弄傷時之動態姿勢」描述：「
    摔倒 (面朝下)，雙手前拉水塘旁邊，被對方以利刃砍我手前臂。」；於原審所
    提出之準備書狀陳述略以：「．．．當原告行經如附圖之轉彎處突遭持槍歹徒自
    後一手勒住勃子，另一手以槍口抵住原告頭部，致使原告失去抵抗能力無法抵抗
    ，將原告推至事故地點予以砍斷左手臂並搶奪皮包一只，但未搜原告身體，原告
    身上所有財物當不可能被洗劫一空．．．」等語(原審一卷第一四○頁)；被上訴
    人描述其被搶、砍斷手臂之經過，歹徒僅有一人，與其起訴時主張歹徒有二人，
    尚有未合；且依被上訴人另一陳述：係遭一名歹徒勒住脖子，用力敲打並以手槍
    抵住其胸口，再押往偏僻之小路走，在一棵樹下停下，該處有另一名較矮但穿著
    相同的人在等著等語，惟行搶之歹徒，其目的無非在於奪財，被上訴人已在持槍
    歹徒控制、無法反抗之下，另一歹徒竟未予搜身搜索財物，而僅由持槍之歹徒將
    被上訴人之皮包予以奪走，顯與一般經驗法則有悖；而砍斷被上訴人之左手臂究
    係持槍之歹徒，抑係另一歹徒，亦未據被上訴人詳予指明。
(五)查柬埔寨王國金邊市首都警察局棉芷警察檢察處，於被上訴人發生左手臂砍斷事
    件後，訪查鄰近村民介沙楞、及亨．松姆破斯及被上訴人當地之女朋友達威德 (
    與被上訴人育有一女 )，介沙楞離被上訴人所稱事發地點五○米遠，他表示他看
    到有人(指被上訴人)舉起手，大聲濠哭，不言不語如是痕人似的，單獨一個人從
    池塘邊有兩棵棗樹地方走出來，當時沒有其他人或在該處 (被上訴人出來的池塘
    邊 )，并沒有受注意之任何事件。亨．松姆破斯當時地正處在離甲○○走出來的
    池塘邊五○米遠處，看見甲○○將兩支手放在頭頂上大聲哭濠，不言不語或有任
    何請求別人幫忙的姿態。他說看了甲○○走出來的地方，除了他本人之外，并沒
    (應係漏植)有任何人在。達威德澄清說：甲○○在事發之前，曾到她家一次，但
    當時他到她家之前，有事先打電話告知她。可是這次(二○○○年十一月十七日)
    他到達威德家為何不先通電話？在她接到電話時，才知道甲○○來她的家玩時被
    搶劫并砍斷，正在全民醫院與百匯廣場對面醫治。有經我國駐胡志明市臺北經濟
    文化辦事處認證之柬埔寨王國金邊市首都警察局棉芷警察檢察處「對甲○○ (男
    、三九歲，中國臺灣人 )關於二○○○年十一月十七日搶劫并砍斷手案投訴的總
    結及評斷報告」之影本、譯本在卷足憑。由柬埔寨王國金邊市首都警察局棉芷警
    察檢察處所訪查介沙楞、亨．松姆破斯、及達威德之證言，被上訴人事發地點除
    被上訴人外，並未發現有被上訴人以外之人。核與被上訴人前揭之陳述：「．．
    ．是否有目擊證人我不是很清楚。」、「．．．看見有人在跑，有人在喊，．．
    」未盡相符。
(六)綜合上述，被上訴人除提出高棉民族宗教王國證書、高棉民族宗教事發經過內部
    報告原本為其證據方法外，無一足資證明被上訴人有「突遭兩名年籍不詳之人持
    刀、槍搶劫，並將被上訴人之左手腕予以砍斷」之意外事實；且依柬埔寨王國金
    邊市首都警察局棉芷警察檢察處前揭「總結及評斷報告」所為「依據最近調查結
    果，如發現新的物證(一．三公斤刀器)，在事發地地點找到某些重要點，如二○
    ○○年十一月十七日事發地點為水淹深度達三○公分至八十公分地方。甲○○故
    意掩蓋事發地點，以阻滯有關人員對事發地點的調查工作。因為甲○○藉口要醫
    治受傷的手，不原與有關人員合作，到現場明確指出事發地點，即使是有關人員
    的提請也無濟於事。三位見證人之澄清說：在事發時，特別當看到甲○○走出有
    兩棵棗樹的池塘邊時除了甲○○之外，沒有其他人。其實，甲○○已曾一次到過
    自己心肝女人的家了，所以他肯定認識很清楚的到達威德姑娘家的路的，哪他何
    必走到有兩棵棗樹的池塘邊呢？另方面，他(甲○○)上次打電話先告訴達威德，
    才到她的家去，為何這次卻未先打電話通知達威德呢？因此我們可斷言說，此事
    件事甲○○由有計畫捏造的以實現其某個特殊企圖。」之結論，益徵被上訴人所
    提出之高棉民族宗教王國證書、高棉民族宗教事發經過內部報告原本，為被上訴
    人之報案證明、及高棉民族宗教王國內政部警政署保安中心，依被上訴人報案之
    陳述，呈報予警政署之報告書，不足以為被上訴人確有「突遭兩名年籍不詳之人
    持刀、槍搶劫，並將被上訴人之左手腕予以砍斷」意外事實之證明。
五、查：民事訴訟如係由原告主張權利者，應先由原告負舉證之責，若原告先不能舉
    證，以證實自己主張之事實為真實，則被告就其抗辯事實即令不能舉證，或其所
    舉證據尚有疵累，亦應駁回原告之請求。最高法院十七年度上字第九一七號著有
    判例。本件被上訴人對於其主張「突遭兩名年籍不詳之人持刀、槍搶劫，並將被
    上訴人之左手腕予以砍斷」之意外事實，未能舉證以實其說，尚難認與兩造所簽
    訂旅行平安保險契約條款第二條所約定給付保險金之要件相符；被上訴人據以請
    求上訴人等給付保險金，依前揭判例意旨，自屬無據，不應准許；原法院為其勝
    訴判決，並為假執行之宣告，容有未恰；上訴意旨指摘原法院之判決不當，求予
    廢棄，非無理由，應由本院予以廢棄，更為判決如主文第二項所示。
六、本件事證已臻明確，兩造其他攻擊、防禦方法及提出未援用之證據，經斟酌後認
    不影響判決基礎，無逐一論述必要，併此敘明。
據上論結，本件上訴為有理由，爰判決如主文。
中　　　華　　　民　　　國　　九十三　　年　　　八　　　月　　　十　　　日
                                    民事第六庭
                                        審判長法  官  林　丁　寶
                                              法  官  高　鳳　仙
                                              法  官  陳　博  享
正本係照原本作成。
如不服本判決，應於收受送達後二十日內向本院提出上訴書狀，其未表明上訴理由者
，應於提出上訴後二十日內向本院補提理由書狀（均須按他造當事人之人數附繕本）
上訴時應提出委任律師或具有律師資格之人之委任狀；委任有律師資格者，另應附具
律師資格證書及釋明委任人與受任人有民事訴訟法第四百六十六條之一第一項但書或
第二項（詳附註）所定關係之釋明文書影本。
中　　　華　　　民　　　國　　九十三　　年　　　八　　　月　　 十一 　　日
　　　　　　　　　　　　　　　　　　　　　　　書記官  鄭　靜　如
附註：
民事訴訟法第四百六十六條之一（第一項、第二項）：
對於第二審判決上訴，上訴人應委任律師為訴訟代理人。但上訴人或其他法定代理人
具有律師資格者，不在此限。
上訴人之配偶、三親等內之血親、二親等內之姻親，或上訴人為法人、中央或地方機
關時，其所屬專任人員具有律師資格並經法院認為適當者，亦得為第三審訴訟代理人
。
